臺灣高等法院民事判決　九十二年度上字第三九八號
　　　上　訴　人　甲○○
　　　訴訟代理人　鄭潤祥律師
　　　被 上訴 人　誠泰商業銀行股份有限公司
　　　法定代理人　林誠一
　　　訴訟代理人　陳建成律師
右當事人間請求給付違約金事件，上訴人對於中華民國九十一年三月二十六日臺灣板
橋地方法院九十一年度訴字第二三三七號第一審判決提起上訴，本院於中華民國九十
三年三月二十三日言詞辯論終結，茲判決如左：
    主      文
上訴駁回。
第二審訴訟費用由上訴人負擔。
    事      實
甲、上訴人方面：
一、聲明：
  (一)原判決廢棄。
  (二)右廢棄部分，被上訴人應給付上訴人新台幣（下同）三百萬元，及自本件訴狀送
    達之翌日起至清償日止，按週年利率百分之五計算之利息。
  (三)被上訴人應賠償上訴人一百三十六萬八千元。
二、陳述：除與原判決記載相同，茲引用之外，補稱略以：
  (一)上訴人於原法院八十八年度重訴字第一九一號確定判決中，其真意係指被上訴人
    違反買賣契約書第十一條之約定，乃提起侵權行為損害賠償法律關係，至上訴人
    於原法院八十六年度訴字第一二八八號一案之確定判決之重要內容厥為主張依民
    法（按指民法第一百七十九條等），不當得利提起本訴，其餘主張，亦不過附帶
    以其有違約情形，乃請求侵權行為而已。實際上，上訴人在本案所主張之債務不
    履行之訴訟標的之法律關係，其與前後二案前審確定判決之法律關係並不相同，
    況查若更行起訴之法律關係，與確定判決所裁判之訴訟標的，僅有因果關係，則
    二者並非相同，即無民事訴訟法第四百條之適用，且及民事判決既判力並不及於
    判決理由。
  (二)上訴人復因前審兩案確定判決有顯然違背法令，及上訴人已有提出新訴訟資料，
    足以推翻原判斷之情形，乃在本案更行起訴，及有相反之主張，法院亦得作相反
    之判斷，以符合民事訴訟法上之誠信原則。
  (三)上訴人於前案損害賠償訴訟之確定判決（  鈞院八十九年度重上字第九號），雖
    因　鈞院前審諭命依職權酌減七十五萬元之違約金，判令被上訴人應返還上訴人
    等情，惟其與上訴人於前案之確定判決所提起之侵權行為法律關係不但不相當，
    且該項判決乃　鈞院前審之任作主張，徵諸各案不同之法律關係，並不影響上訴
    人所提起之本訴，乃法之所許。
  (四)兩造於八十六年四月二十五日簽訂不動產契約書（下稱系爭買賣契約）以來，被
    上訴人已有「四次違約」行為，乃早已具備上訴人可以對其「解除契約及請求給
    付違約金及賠償損害」之條件。
  (五)查前案  鈞院八十九年度重上字第九號損害賠償案件之確定判決之日期為八十九
    年八月二十四日，而上訴人乃於接獲台灣台北地方法院檢察署（下稱台北地檢署
    ）檢察官八十九年十一月二十四日八十九年度偵字第七四八二號不起訴處分書，
    及台灣高等法院檢察署九十年二月十九日九十年度議字第二○一號處分書後，始
    有新訴訟資料證明被上訴人並未通知林義財代書到場執行代書之業務。足證林義
    財之「不在場」證據係在前案確定判決之事實審言詞辯論終結後所發生之事實，
    因之，上訴人對於此部分所提出之該項事實及新訴訟資料等，揆諸前揭說明，本
    案自不受前案既判力之拘束。
  (六)上訴人並未違約，而前案確定判決之  鈞院八十九年度重上字第九號因其已違背
    法令，上訴人已另向最高法院聲請再審中，復因被上訴人另向上訴人提出前開「
    遷讓房屋」事件，乃使系爭房屋之承租人即
    人無端遭受此種損害，其間互有因果關係。上訴人乃提出前開新訴訟資料，而足
    以推翻前案確定判決，上訴人自可為相反之主張。則上訴人進而得另以其為債務
    不履行，並據以為攻擊防禦方法，而就此部分向被上訴人請求損害賠償一百三十
    六萬八千元，自有理由。
乙、被上訴人方面：
一、聲明：上訴駁回。
二、陳述：除與原判決記載相同，茲引用之外，補稱略以：
  (一)上訴人請求被上訴人給付三百萬元違約金，與原法院八十八年重訴字第一九一號
    損害賠償事件之確定判決為同一案件。
    1.上訴人於該事件起訴狀及該審級中，均未敘及依侵權損害賠償之法律關係起訴
      請求，反以手寫標示依系爭買賣契約第十一條請求外，另法院為釐清上訴人之
      請求權基礎，上訴人亦陳明係依系爭買賣契約第十一條後段請求，請求被上訴
      人給付三百萬元之違約金。且上訴人於二審審理時，亦表明依據系爭買賣契約
      書第十一條後段請求。
    2.本件上訴人除依系爭買賣契約第十一條請求給付違約金外，復依民法第二百三
      十三條、二百五十條、二百五十五條、二百五十六條、二百六十條等規定請求
      被上訴人給付三百萬元之違約金，惟前揭法條均屬違反系爭買賣契約第十一條
      規定所生之法律效果，核與請求權基礎無涉。
  (二)系爭買賣契約並未約定被上訴人負有通知林義財代書到場之義務，而八十六年七
    月十八日林義財代書並未到場備齊過戶登記文件，系爭買賣契約因上訴人未依約
    給付履約保證金而經合法解除，早已經確定判決認定在案，是核無提出早已備齊
    之「過戶登記手續文件」之必要，故林義財代書於當日究否到場，與系爭買賣契
    約之解除，絲毫無涉。
  (三)上訴人所提證據無法推翻確定判決所為之認定，故上訴人依法不得請求債務不履
    行之損害賠償。
丙、本院依職權調取原法院八十八年度重訴字第一九一號全卷卷宗、臺灣台北地方法
    院檢察署八十八年度他字第二○五○號、八十九年度偵字第七四八二號、八十八
    他字第二八八三號偵查卷。
    理　　  由
一、上訴人起訴主張：被上訴人於八十五年十二月九日向原法院標購訴外人林建興所
    有坐落台北縣三重市○○路一三二號房屋（下稱系爭房屋）一幢，並於八十六年
    三月十八日獲原法院核發該不動產權利移轉證書而辦理登記在案。伊乃於八十六
    年四月二十五日向被上訴人訂約購買系爭房屋，並經雙方議訂買賣總價款為一千
    八百萬元，而依系爭買賣契約第二條約定伊於給付第一期款五十萬元時，即可辦
    理過戶登記，並俟過戶完成後，乃由伊以上開不動產向銀行抵押借款支付被上訴
    人一千七百五十萬元，且為確實履行付款責任，伊依約並應開具相同金額之本票
    交由被上訴人收執，並於完成過戶同時將系爭不動產設定最高限額一千八百萬元
    之抵押權予被上訴人，伊復依系爭買賣契約第三條之規定，同時交付被上訴人一
    百萬元之履約保證金。詎伊於支付一百五十萬元後，被上訴人竟不即辦理過戶登
    記，且拒不提供系爭房地之所有權狀影本等必要文件予伊。復於八十六年七月九
    日以存證信函通知伊應於八十六年七月十八日下午至被上訴人總務室交付四百萬
    元之保證金及辦理相關手續，並同時辦理系爭買賣契約第六條所定之各書類文件
    交付手續，詎被上訴人於關鍵時刻並未通知雙方所指定之登記代理人林義財代書
    ，到場備齊過戶登記手續文件及抵押權手續文件，而伊到場既已有提出本票四百
    萬元之表示，詎被上訴人竟拒絕接受，則被上訴人再三違約，並經伊催告其解除
    契約在案，依系爭買賣契約第十一條後段之約定，被上訴人應返還已收之價款一
    百五十萬元，並賠償伊與已收價款同額之違約金，爰依系爭買賣契約第十一條後
    段之約定及民法第二百五十條之規定，請求被上訴人應賠償伊三百萬元之違約金
    。另伊原於八十五年四月二十五日將系爭房屋轉租予訴外人，租期自八十六年四
    月二十五日起至八十九年四月二十日止，共計三年，每月租金三萬八千元，共計
    租金所應得之利益為一百三十六萬八千元，詎因被上訴人另案對伊起訴請求遷讓
    房屋，造成陳淑津亦受波及，而拒付租金，嗣並終止租約，對此發生之新的損害
    賠償，伊自得依民法第二百五十條第二項、第二百五十六條規定請求被上訴人賠
    償不履行之損害賠償一百三十六萬八千元。被上訴人則以：上訴人請求給付三百
    萬元違約金部分，前經上訴人就同一訴訟標的起訴而判決確定，上訴人就此同一
    事件自不得再行起訴，而上訴人請求給付一百三十六萬八千元部分，因系爭買賣
    契約亦經伊合法解除在案，上訴人於系爭房地本無合法占有權源，並無損害可言
    等語，資為抗辯。
二、上訴人主張：伊於八十六年四月二十五日向被上訴人訂約購買系爭房屋，詎伊於
    支付一百五十萬元後，被上訴人竟不依約即辦理過戶登記，且拒不提供系爭房地
    之所有權狀影本等必要文件予伊，復於八十六年七月九日以存證信函通知伊應於
    八十六年七月十八日下午至被上訴人總務室辦理交付四百萬元之保證金及系爭買
    賣契約第六條所定相關手續，竟未通知雙方所指定之登記代理人林義財代書，到
    場備齊過戶登記手續文件及抵押權手續文件，且拒絕接受伊提出之四百萬元商業
    本票，被上訴人再三違約，並經伊催告其解除契約在案，故依系爭買賣契約第十
    一條後段之約定及民法第二百五十條之規定，請求被上訴人應賠償伊三百萬元之
    違約金等語。被上訴人則抗辯：上訴人請求給付三百萬元違約金部分，前經上訴
    人就同一訴訟標的起訴而判決確定，上訴人就此同一事件自不得再行起訴等語。
    經查：
  (一)按訴訟標的於確定之終局判決中經裁判者，除法律別有規定外，當事人不得就該
    法律關係更行起訴，民事訴訟法第四百條第一項定有明文。又「訴訟法上所謂一
    事不再理之原則，乃指同一事件已有確定之終局判決者而言，其所謂同一事件，
    必同一當事人就同一法律關係而為同一之請求，若此三者有一不同，即不得謂為
    同一事件，自不受確定判決之拘束。」（最高法院十九年上字第二七八號判例參
    照）。
  (二)本件上訴人請求被上訴人給付三百萬元違約金部分，前經上訴人就同一原因事實
    ，主張因被上訴人受領遲延而違約，而依兩造間系爭買賣契約第十一條規定請求
    被上訴人應返還已收之價款一百五十萬元，並賠償伊與已收價款同額之違約金，
    合計請求被上訴人賠償三百萬元之違約金（同案上訴人另依不當得利之法律關係
    請求被上訴人給付預付租金四百萬元損害），經原法院認被上訴人並未違約而以
    八十八年度重訴字第一九一號民事判決駁回上訴人之訴，上訴人不服提起上訴後
    ，經本院認上訴人主張因被上訴人受領遲延而依據系爭契約第十一條請求解除契
    約，請求被上訴人返還已支付之一百五十萬元及再給付違約金一百五十萬元，尚
    有未合，而不應准許，惟認系爭買賣契約雖經被上訴人合法解除，但被上訴人依
    約沒收上訴人已支付之一百五十萬元尚屬過高，而予酌減，認應以七十五萬元為
    適當，而就原法院駁回上訴人此部分請求予以廢棄，判令被上訴人應返還上訴人
    七十五萬元本息，並駁回上訴人其餘部分之上訴，上訴人不服，再上訴最高法院
    ，復經最高法院裁定駁回其上訴而確定之事實，業據被上訴人提出本院八十九年
    度重上字第九號民事判決影本一份，並經本院依職權調取原法院八十八年度重訴
    字第一九一號全卷卷宗（含本院八十九年度重上字第九號、最高法院九十年度台
    上字第三一○號）核閱屬實，本件與原法院八十八年度重訴字第一九一號損害賠
    償事件，其當事人、訴訟標的及訴之聲明請求金額均相同，揆諸前開說明，自屬
    同一事件。至本件上訴人除依系爭買賣契約第十一條請求給付違約金外，復依民
    法第二百三十三條、二百五十條、二百五十五條、二百五十六條、二百六十條等
    規定請求被上訴人給付三百萬元之違約金，惟前揭法條均屬違反系爭買賣契約第
    十一條規定所生之法律效果，核與請求權基礎無涉。況經本院核閱上訴人於該案
    之起訴狀，上訴人於狀內全文根本未敘及係依據侵權行為損害賠償之法律關係起
    訴請求，反而係以手寫標示主張依據「買賣契約書第十一條」，則上訴人主張其
    於該案係依據侵權行為損害賠償之法律關係請求，尚與本案主張之法律關係並非
    同一，及本件另依民法第二百三十三條、二百五十條、二百五十五條、二百五十
    六條、二百六十條等規定請求，亦與前案並非同一云云，顯屬不實。至上訴人所
    主張其前依據侵權行為損害賠償法律關係起訴請求之案件，乃係原法院八十六年
    度訴字第一二八八號一案，亦經原法院依職權調閱該案卷核閱屬實，併予敘明。
  (三)上訴人又主張：伊於本院八十九年度重上字第九號民事判決確定後，接獲台北地
    檢署八十九年度偵字第七四八二號不起訴處分書，及台灣高等法院檢察署九十年
    度議字第二○一號處分書後，始有新訴訟資料證明被上訴人於八十六年七月十八
    日並未通知林義財代書到場執行代書之業務，因之，上訴人對於事實審言詞辯論
    終結後所發生之事實，提出該項事實及新訴訟資料等，本案自不受前案既判力之
    拘束等語。惟查，本院八十九年度重上字第九號事件審理時已傳訊證人林義財，
    並於判決理由欄第四項第(六)、(七)敘明斟酌證人林義財之證詞後，認被上訴人並無
    拒絕受領之情，縱上訴人主張於該案判決確定後始發現被上訴人於八十六年七月
    十八日並未通知林義財代書到場屬實，亦僅係得否就本院八十九年度重上字第九
    號民事確定判決提起再審之訴之問題，並不影響本件應受該確定判決拘束之效力
    ，上訴人此部分之主張，自不足採。
  (四)而上訴人於本院八十九年度重上字第九號民事判決確定後，於九十年四月十二日
    對該案提起再審之訴，經本院於九十年九月十九日以九十年度再字第四○號判決
    駁回上訴人再審之訴，上訴人提起上訴，亦經最高法院以九十一年度台上字第一
    三六號判決駁回上訴人之上訴，上訴人再對九十一年度台上字第一三六號判決提
    起再審之訴，經最高法院以九十一年度台再字第三五號判決駁回上訴人再審之訴
    。又本院將上訴人對最高法院九十年度台上字第三一○號裁定聲請再審部分，移
    聲請，上訴人再對最高法院九十一年度台聲字第四五號裁定聲請再審，亦經最高
    法院以九十一年度台聲字第四三五號裁定駁回上訴人再審之聲請，上訴人又對最
    高法院九十一年度台聲字第四三五號裁定聲請再審，再經最高法院以九十二年度
    台聲字第二九二號裁定駁回上訴人再審之聲請，上訴人復於九十二年六月十一日
    再對最高法院九十二年度台聲字第二九二號裁定聲請再審，亦於九十二年十一月
    二十七日經最高法院以九十二年度台聲字第七五七號裁定駁回上訴人再審之聲請
    ，亦經本院調閱前開案卷查明屬實，上訴人主張：本院八十九年度重上字第九號
    確定判決因違背法令，伊已另向最高法院聲請再審中，伊提出前開新訴訟資料，
    足以推翻前案確定判決，自可為相反之主張，亦委無足採。
  (五)本件上訴人起訴請求被上訴人給付三百萬元違約金部分，既與前已判決確定之原
    法院八十八年度重訴字第一九一號為同一事件，上訴人自應受該確定判決效力所
    拘束，而不得再就此同一法律關係起訴，從而上訴人此部分就同一事件重行起訴
    ，尚非合法，自應予駁回。
三、上訴人又主張：伊原於八十五年四月二十五日將系爭房屋轉租予訴外人陳淑津，
    租期自八十六年四月二十五日起至八十九年四月二十日止，共計三年，每月租金
    三萬八千元，共計租金所應得之利益為一百三十六萬八千元，詎因被上訴人另案
    對伊訴請遷讓房屋，造成陳淑津拒付租金，嗣並終止租約，對此發生之新的損害
    賠償，伊自得依民法第二百五十條第二項、第二百五十六條規定請求被上訴人賠
    償不履行之損害賠償一百三十六萬八千元等語。被上訴人則抗辯：因系爭買賣契
    約經伊合法解除在案，上訴人於系爭房地本無合法占有權源，並無損害可言等語
    。經查：
  (一)按「為訴訟標的之法律關係，於確定之終局判決中已經裁判者，就該法律關係即
    有既判力，當事人雖於新訴訟用作攻擊防禦方法，法院亦不得為反於確定判決意
    旨之裁判。」（最高法院三十年上字第八號判例參照）。
  (二)本件上訴人請求被上訴人給付一百三十六萬八千元損害賠償部分，乃係主張被上
    訴人拒不受領其四百萬元之商業本票之履約保證金，而不履行債務，乃主張依民
    法第二百五十六條規定解除契約，並依民法第二百五十條第二項規定（修正前）
    請求不履行之損害賠償（即預期租金所失利益）。是上訴人此部分之請求，所主
    張之債務不履行損害賠償法律關係，雖與前案並非同一訴訟標的，但上訴人本件
    主張債務不履行損害賠償請求權，其主張前提之法律關係為系爭買賣契約業經其
    合法解除等情，惟上訴人主張系爭買賣契約業經其合法解除之法律關係，前經本
    院八十九年度重上字第九號確定判決所否認，並認上訴人之解除契約不合法，而
    係上訴人未依限給付四百萬元之履約保證金而給付遲延，且認系爭買賣契約業經
    被上訴人據以合法解除而失其效力，有上開確定判決在卷可按。是系爭買賣契約
    之法律關係，既於確定之前案終局判決之訴訟標的中已為裁判，認系爭買賣契約
    因上訴人給付遲延業據被上訴人合法解除而失其效力，並認上訴人主張因被上訴
    人受領遲延，而依據系爭買賣契約第十一條約定解除契約尚屬無據，而駁回上訴
    人之訴，則揆之前開說明，就系爭買賣契約業經被上訴人解除而失效之法律關係
    即有既判力，本院自不得為相反之認定，上訴人亦應同受該確定判決之效力拘束
    ，而不得再於本案主張系爭買賣契約因被上訴人不履行債務而為其解除契約，並
    據以為攻擊防禦方法，進而對被上訴人請求債務不履行之損害賠償。從而，上訴
    人主張因被上訴人受領遲延不履行債務而遭其解除契約，進而請求被上訴人賠償
    一百三十六萬八千元，為無理由。
四、綜上所述，上訴人主張：本件與前已判決確定之原法院八十八年度重訴字第一九
    一號非屬同一事件，系爭買賣契約因被上訴人受領遲延不履行債務而遭伊合法解
    除契約，為不可採。從而，上訴人依系爭買賣契約第十一條後段之約定及民法第
    二百五十條之規定，請求被上訴人給付三百萬元及法定遲延利息，為不合法，應
    予駁回。另依民法第二百五十條第二項、第二百五十六條規定請求被上訴人賠償
    不履行之損害賠償一百三十六萬八千元，則為無理由，亦應予駁回。上訴人假執
    行之聲請，亦失所附麗，亦應併予駁回。是則，原審為上訴人敗訴之判決，並駁
    回假執行之聲請，核無不合。上訴意旨指摘原判決不當，求予廢棄改判，為無理
    由，應予駁回。
五、本件事證已臻明確，兩造其餘之攻擊防禦方法，經審酌後認並不影響判決結果，
    自無一一論述之必要，併此敘明。
據上論結，本件上訴為無理由，爰判決如主文。
中　　　華　　　民　　　國　　九十三　　年　　　四　　　月　　　六　　　日
                                民事第十七庭
                                    審判長法  官　黃  騰  耀
                                          法  官　楊  絮  雲
                                          法  官　許  文  章
正本係照原本作成。
如不服本判決，應於收受送達後二十日內向本院提出上訴書狀，其未表明上訴理由者
，應於提出上訴後二十日內向本院補提理由書狀（均須按他造當事人之人數附繕本）
上訴時應提出委任律師或具有律師資格之人之委任狀；委任有律師資格者，另應附具
律師資格證書及釋明委任人與受任人有民事訴訟法第四百六十六條之一第一項但書或
第二項（詳附註）所定關係之釋明文書影本。
中　　　華　　　民　　　國　　九十三　　年　　　四　　　月　　　七　　　日
　　　　　　　　　　　　　　　　　　　　　書記官  李  明  昇
附註：
民事訴訟法第四百六十六條之一（第一項、第二項）：
對於第二審判決上訴，上訴人應委任律師為訴訟代理人。但上訴人或其他法定代理人
具有律師資格者，不在此限。
上訴人之配偶、三親等內之血親、二親等內之姻親，或上訴人為法人、中央或地方機
關時，其所屬專任人員具有律師資格並經法院認為適當者，亦得為第三審訴訟代理人
。
